ACORDAO-COMPLETO-2383254

ACÓRDÃO 2872/2019 ATA 46/2019 - PLENÁRIO

VISTOS, relatados e discutidos estes autos de Tomada de Contas Especial, ora em fase de Embargos de Declaração opostos por Júlio Augusto Miranda Filho e Camter Construções e Empreendimentos S.A. contra o Acórdão 2073/2019-TCU-Plenário;
ACORDAM os Ministros do Tribunal de Contas da União, reunidos em Sessão do Plenário, diante das razões expostas pelo Relator e com fundamento nos arts. 32, inciso II, e 34 da Lei 8.443, de 16/7/1992, em:
9.1. conhecer dos Embargos Declaratórios em exame, para, no mérito, rejeitá-los, haja vista a inexistência de qualquer vício no Acórdão 2073/2019-TCU-Plenário, cujo teor e fundamentação merecem ser mantidos em seus exatos termos;
9.2. dar ciência desta decisão aos embargantes, Júlio Augusto Miranda Filho e Camter Construções e Empreendimentos S.A., assim como ao Procurador-Chefe da Procuradoria da República no Estado de Rondônia, fazendo remissão, no caso desse último destinatário, aos Ofícios 0547/2016-TCU/SECEX-RO e 5909/2019-TCU/Seproc, expedidos, respectivamente, em 11/7/2016 (peça 200) e 27/9/2019 (peça 284) .

Embargos de declaração contra acórdão que negou provimento a recursos de reconsideração interpostos pelos recorrentes em face de deliberação que julgou suas contas irregulares, condenou-os ao pagamento de débito e de multa em razão de irregularidades na execução de serviços de duplicação e de restauração na Rodovia BR-364/RO, subtrecho Candeias do Jamari - Porto Velho.

Departamento Nacional de Infraestrutura de Transportes (DNIT).

3. Responsáveis/Interessados/Recorrentes:
3.1. Responsáveis: Emanuel Leite Borges (CPF XXX.015.442-XX), José Ribamar da Cruz Oliveira (CPF XXX.076.283-XX), Júlio Augusto Miranda Filho (CPF XXX.270.968-XX), Luís Munhoz Prosel Junior (CPF XXX.516.676-XX), Mauro Ernesto Campos Lima (CPF XXX.271.757-XX), Rogério Araújo de Miranda Lobo (CPF XXX.659.556-XX) e Camter Construções e Empreendimentos S.A. (CNPJ 05.500.018/0001-76).
3.2. Embargantes: Júlio Augusto Miranda Filho (CPF XXX.270.968-XX) e Camter Construções e Empreendimentos S.A. (CNPJ 05.500.018/0001-76).

13.1. Ministros presentes: José Mucio Monteiro (Presidente), Walton Alencar Rodrigues, Benjamin Zymler, Augusto Nardes, Aroldo Cedraz (Relator), Raimundo Carreiro, Ana Arraes e Vital do Rêgo.
13.2. Ministro-Substituto convocado: Augusto Sherman Cavalcanti.
13.3. Ministros-Substitutos presentes: Marcos Bemquerer Costa e André Luís de Carvalho.

ACORDAO-COMPLETO-2393666

Acórdão 3234/2020 - Plenário

AROLDO CEDRAZ

Ministro Aroldo Cedraz.

Trata-se de Embargos de Declaração opostos pelo Sr. Júlio Augusto Miranda Filho (peça 300) e pela empresa Camter Construções e Empreendimentos S/A (peça 302) em face do Acórdão 2073/2019-TCU-Plenário (peça 280) , mediante o qual esta Corte de Contas, ao apreciar Recursos de Reconsideração interpostos pelos ora embargantes (peças 225 e 242) e por outros dois interessados (peças 226 e 243) contra o Acórdão 1.637/2016 deste mesmo Colegiado (peça 191) , decidiu conhecer daqueles recursos, para, no mérito, negar-lhes provimento.
2.	Naquela deliberação de 2016, este Tribunal de Contas da União (TCU) , sob a relatoria do eminente Ministro Benjamin Zymler, ao apreciar estes autos de Tomada de Contas Especial (TCE) , decidiu, entre outros encaminhamentos, julgar irregulares as contas do Sr. Júlio Augusto Miranda Filho, da empresa Camter Construções e de outros quatro responsáveis, condenando-os solidariamente em débito na medida do envolvimento de cada um nas irregularidades apuradas neste processo e aplicando-lhes, individualmente, com fundamento no art. 57 da Lei 8.443, de 16/7/1992, multa pecuniária proporcional ao dano.
3.	Tal desfecho processual teve como causa a celebração, em 17/5/2006 e 7/12/2006, respectivamente, do 4º e do 5º Aditivo ao Contrato 22.1.0.00.0001/2002 do Departamento Nacional de Infraestrutura de Transportes (DNIT) , com acréscimo de quantitativos de serviços originalmente pactuados com sobrepreço, ocasionando, a partir desses aditamentos contratuais, desequilíbrio econômico-financeiro da avença em desfavor da Administração Pública, em patente descumprimento ao Acórdão 1245/2004-TCU-Plenário (peça 2, p. 41, do TC Processo 003.088/2005-4 em apenso) , in verbis:
"9.1. determinar ao Departamento Nacional de Infra-Estrutura de Transportes - DNIT que:
 (...) 
9.1.2. sob pena de responsabilização dos agentes envolvidos, mantenha estrita observância ao equilíbrio dos preços fixados no Contrato nº 22 UNIT/01/2002-00 em relação à vantagem originalmente ofertada pela empresa vencedora, de forma a evitar que, por meio de termos aditivos futuros, o acréscimo de itens com preços supervalorizados ou eventualmente a supressão ou a modificação de itens com preços depreciados viole princípios administrativos;"
4.	Informe-se que o referido Contrato 22.1.0.00.0001/2002 (peça 28, p.  88-96) tinha como objeto as obras de duplicação da BR-364/RO, no trecho compreendido entre Candeias do Jamari e Porto Velho, no Estado de Rondônia, tendo a aludida avença sido originalmente firmada com a empresa Tercam Engenharia e Empreendimentos Ltda., vencedora do Edital 0425/2001-22 com valor global de R$ 48.199.842,45 (data-base em novembro/2000) , inferior aos R$ 49.558.268,47 estimados pelo DNIT (peça 28, p. 35) . A proposta de preços dessa licitante (peça 28, p. 37-52) , no entanto, continha alguns valores unitários depreciados e outros sobrevalorizados, pois o instrumento convocatório do certame não previu nenhum critério de aceitabilidade de preços unitários.
5.	Posteriormente, devido à cisão societária da contratada, os direitos e obrigações contratuais foram transferidos para a empresa Camter Construções e Empreendimentos Ltda., a qual teve sua razão social modificada para Camter Construções e Empreendimentos S/A.
6.	Os supramencionados 4º e 5º Aditivos Contratuais, juntados à peça 29, p. 186-196 e 230-232 destes autos, contemplaram em seu objeto ato ilícito conhecido na processualística desta Corte de Contas como "jogo de planilha", no qual a vantagem inicialmente obtida pelo órgão ou entidade pública contratante, em nível de preço global, acaba sendo posteriormente reduzida, ou mesmo eliminada, mediante acréscimos quantitativos de itens cujos preços foram supervalorizados à época da contratação ou por meio de redução de itens pactuados com valores depreciados ante os de mercado.
7.	Fato é que, em decorrência daqueles dois termos aditivos, houve prejuízo ao Erário da ordem de R$ 2.052.746,54 na execução do Contrato 22.1.0.00.0001/2002, em valores originais que reportam a 2009, segundo quantificação levada a termo nesta TCE.
8.	Na presente etapa processual, após tecer breve retrospecto processual e transcrever argumentos que havia apresentado nestes autos em sede de Recurso de Reconsideração, o Sr. Júlio Augusto Miranda Filho apresenta as seguintes alegações no corpo de seus embargos:
"3 Os fundamentos do acórdão embargado e a omissão incorrida.
10. (...) o acórdão 2370/2019 invocou as razões deduzidas pelo Ministério Público de Contas de que sobre o sr. Júlio Augusto, na condição de coordenador regional do DNIT, mais próximo dos fatos, recairia um dever de zelo superior ao que se exige dos membros da diretoria colegiada (acórdão embargado - fl. 26) . Confira-se:
É verdade que os aludidos diretores também agiram com base nos subsídios técnicos fornecidos por departamentos responsáveis. Ocorre, todavia, que, como bem ponderou a Secex/RO, 'na condição de Coordenador-Geral da 22ª UNIT-RO/AC, recaía sobre o sr. Júlio um maior encargo no controle dos atos que deram origem ao 4ª aditivo ao Contrato 22.1.0.00.0001/2002-DNIT, em relação àquele que se poderia exigir dos integrantes da cúpula da instituição, visto que todo o procedimento teve início no âmbito da unidade regional que chefiava' (peça 177, p. 17, item 141) .
Ainda de acordo com a abalizada opinião da Secex/RO (peça 177, p. 17, item 142) , a conduta diversa exigível do sr. Júlio Augusto Miranda Filho não é a mesma que a dos ex-diretores do DNIT, na medida em que os atos relacionados com a formalização do 4ª aditivo tiveram sua participação direta e estavam sob seu controle direto e imediato. Por esse motivo, incidia sobre o responsável, e com maior intensidade, a obrigação de ter obstado a consumação da irregularidade, ainda na origem, no âmbito da 22ª Unit-RO/AC.
11. A esse fundamento, o acórdão embargado adicionou ainda as razões do Acórdão 1637/2016-TCU-Plenário, que entendeu que caberia ao sr. Júlio Augusto examinar a correção dos pareceres que lhe foram submetidos. Confira-se:
Argumento
134. Alega que, respaldado por pareceres técnico e jurídico devidamente fundamentados, não estava obrigado a ter domínio sobre a matéria, não se podendo exigir que avaliasse todos os aspectos de tal modo a afastar eventuais falhas. Nesse sentido, argumenta que podia tão somente avaliar os aspectos formais do que lhe foi apresentado, e que eventuais análises técnicas de terceiros que foram consideradas irregulares não podem gerar sua responsabilidade (peça 172, pg. 10) .
Análise
135. O parecer técnico ou jurídico não vincula o gestor, que tem a obrigação de examinar sua correção, até mesmo para corrigir eventuais disfunções e, portanto, não afasta, por si só, a responsabilidade da autoridade hierarquicamente superior por atos considerados irregulares, conforme consignado no Acórdão 206/2007-TCU-Plenário. 
136. Caberia a exclusão de responsabilidade na hipótese de o gestor decidir com base em parecer técnico com vício de difícil detecção, segundo o Acórdão 62/2007-TCU-Segunda Câmara. Porém, não se trata do presente caso, uma vez que o débito solidariamente imputado ao responsável provém do sobrepreço verificado nos itens de CBUQ, Binder e Capa de Rolamento. Houve manifestação favorável quanto aos preços unitários bastante acima dos custos de referência tomados do Sicro: R$ 87,82 contra R$ 48,46 para o CBUQ Binder, e R$ 87,73 contra R$ 54,54 para o CBUQ Capa de Rolamento. Não se trata, pois, de irregularidade de difícil detecção. 
12. Com a devida vênia, porém, ao simplesmente invocar como razões de decidir os pareceres e acórdãos pretéritos que analisavam a conduta do sr. Júlio Augusto apenas sob esse aspecto da culpa, o v. acórdão embargado incorreu em uma grave omissão ao deixar de apontar a existência de erro grosseiro em sua atuação, pressuposto indispensável para responsabilização do agente público, nos termos do que dispõe o art. 28 da LINDB.
13. É exatamente nisso que consiste a omissão ora apontada: a fundamentação do v. acórdão recorrido descreveu uma conduta meramente culposa, sendo absolutamente omissa em relação à necessidade de apontar a existência de dolo ou erro grosseiro na conduta do sr. Júlio Augusto para que ele pudesse ser pessoalmente responsabilizado.
14. Dando concretude ao que já dispunha o artigo 37, § 6º, da Constituição Federal, o artigo 28 da LINDB explicitamente afirma que o agente público apenas pode ser pessoalmente responsabilizado se agir com dolo ou erro grosseiro.
'O agente público responderá pessoalmente por suas decisões ou opiniões técnicas em caso de dolo ou erro grosseiro' (LINDB, art. 28) .
15. Interpretando esse dispositivo legal, este Tribunal de Contas da União acertadamente reconheceu que o conceito de erro grosseiro extrapola a mera conduta culposa entendida como aquela que se espera do gestor médio, caracterizando-se pela negligência extrema, pela conduta que poderia ser esperada até mesmo daquele homem extremamente descuidado e com nível de atenção aquém do normal.
16. Confira-se, nesse sentido, um relevantíssimo precedente deste TCU:
[seguem colacionados nos embargos trechos diversos dos fundamentos do Acórdão 2860/2018-TCU-Plenário]
17. Nesse sentido, é importante mencionar ainda que este Tribunal de Contas tem entendido que o gestor que ratifica e confia nas informações técnicas que lhe são submetidas por seus subordinados não age com culpa e, por esse motivo, não pode ser responsabilizado por eventuais falhas contidas nessas informações. Confira-se:
[seguem colacionados nos embargos trechos dos fundamentos do Acórdão 599/2019-TCU-Plenário]
18. Se a reanálise e a conferência do conteúdo material dos pareceres técnicos não são medidas razoavelmente exigidas sequer do gestor médio, com muito mais razão não se pode qualificar a ausência dessa precaução extraordinária como um erro grosseiro.
19. Jamais se pode perder de vista que a informação que chegou ao sr. Júlio Augusto foi a de que 'os preços propostos, de modo geral, seguiram as orientações contidas nas Normas e Critérios do DNIT e, em alguns casos, ficaram em patamares inferiores aos preços obtidos através das diretrizes estabelecidas pelo referido memorando' (peça 9, fls. 20, do TC Processo 003.088/2005-4) . Confiando nessa informação técnica de que os preços do aditivo a ser firmado estavam iguais ou inferiores ao que estabeleciam as normas e critérios do DNIT é que a revisão de projeto foi aprovada pelo sr. Júlio Augusto e encaminhada para ulterior aprovação definitiva da Coordenação de Construção Rodoviária.
20. Diante do exposto, pede-se seja sanada essa omissão com o efetivo enfrentamento da questão sob a ótica do que dispõe o artigo 28 da LINDB, para que este Tribunal de Contas expressamente analise se a conduta do sr. Júlio Augusto de não conferir o acerto material dos pareceres técnicos que apontavam a ausência de sobrepreço extrapola o conceito de negligência e caracteriza um erro grosseiro passível de responsabilização."
9.	Com base nessa argumentação, o recorrente solicita que "seja sanada a omissão acima apontada, reconhecendo-se a inexistência de qualquer erro grosseiro na conduta do sr. Júlio Augusto, com a consequente atribuição de efeitos infringentes aos presentes embargos, para o fim de modificar a conclusão adotada no acórdão embargado, afastando-se a responsabilização pessoal do embargante pelo pagamento do débito e da respectiva multa" (peça 300, p. 12) .
10.	A empresa Camter Construções, por sua vez, traz as seguintes alegações em seus declaratórios:
"I. CONTRADIÇÃO NA ARGUMENTAÇÃO SOBRE A UTILIZAÇÃO DO SICRO E INEXISTÊNCIA DE SOBREPREÇO
À fl. 32, item 64 do seu voto, o Exmo. Ministro Relator reconhece que o SICRO - Sistema de Custos Referenciais de Obras somente veio a ser positivado como critério referencial de custos de empreendimentos de infraestruturas em 2010. No entanto, com a devida vênia, não se chega a conclusão lógica de sua própria argumentação.
Isso porque, com a devida vênia, se um parâmetro sequer era positivado, que dirá obrigatório à época do contrato, como então poder-se-ia utilizá-lo para justificar um suposto sobrepreço?
O contrato nº 22.1.0.00.0001/2002 para execução de serviços de duplicação da Rodovia BR-364/RO, celebrado em 2002, teve seus preços questionados - que se derivam de aditivo firmado em 2006 -, quando ainda não havia lei determinando a aplicação obrigatória do SICRO. De outra parte, o fato de o Departamento Nacional de Infraestrutura de Transportes - DNIT se utilizar de tal parâmetro de referência para os preços contratuais, não autoriza a presunção de que sua mera inobservância automaticamente evidenciaria sobrepreço.
Via de consequência, os preços aplicados à contratação em exame estão perfeitamente adequados e em estrita obediência aos parâmetros de mercado vigentes à época - reitere-se, em que inexistia a obrigatoriedade do SICRO - e, somente ocorrendo tal presunção por um achado de auditoria que se limitou à simples comparação entre os preços praticados e os contidos em determinada tabela, cuja observância sequer era obrigatória no momento da contratação ou durante sua execução.
Portanto, o v. Acórdão, ao reconhecer que a aplicação do SICRO somente passou a ser obrigatório em 2010, jamais poderia presumir o sobrepreço argumentando-se em sua inobservância.
Não foi por outro motivo que o I. Ministro Augusto Nardes, que funcionou como Min. Relator do Acórdão 1329/2009-TCU-Plenário, ao afastar os indícios de irregularidade indicados pelo SECEX-RO, alertou que todos os itens questionados, representavam 1,59% do suposto sobrepreço, o que seria "totalmente insuficiente para caracterizar, com convicção necessária, a existência de manipulação da planilha ou tendência altista dos preços contratuais" (fl. 20) .
Esse é o ponto crucial sobre o qual deveria ter se fixado esta Egrégia Corte de Contas. Para que suas conclusões sejam úteis, eficazes e suficientes deverão estar balizadas por princípios que prestigiam a extrema objetividade, e que exigem a presença de razoabilidade e proporcionalidade.
Com o devido respeito, e em homenagem ao melhor Direito, para que sejam configurados os aventados prejuízos - estes sim, passíveis de ensejar as punições aos seus autores - não bastam indícios, impressões pessoais ou interpretações subjetivas, há que ser perseguida a sua concreção, demonstrada sua ocorrência e identificados os seus deletérios efeitos ao erário.
Uma vez apontados, pela Auditoria Especializada, indícios de sobrepreço, especificamente, nos itens de CBUQ Binder e CBUQ Capa de Rolamento, a Embargante procedeu a criterioso estudo técnico acerca da legalidade e correção das revisões realizadas ao longo do Contrato em apreço, o qual concluiu pela inexistência de qualquer custo divergente daqueles considerados de mercado, à época da contratação.
Ademais, o suposto sobrepreço é fruto de simples cotejo entre os preços contratuais e o SICRO, tido o que excedeu como excessivo, não havendo sequer o aprofundamento nos elementos que levaram, de fato e ao tempo, à formação dos preços e, mais, desconsiderando as especificidades e a realidade da obra, cuja execução sofreu inúmeros reveses e paralisações, cuja responsabilidade pela ocorrência não pode e nem deve ser imputada à Embargante.
Impende observar que, à época dos fatos, o SICRO era utilizado por esta C. Corte de Contas como mero PARÂMETRO de precificação, não tendo, a atual conotação.
Somente com o passar do tempo é que o SICRO ganhou a conotação de parâmetro vinculante para a análise da correção e adequação dos preços nos contratos administrativos.
Por outro prisma de análise, há que ser observado que as readequações da obra foram determinadas pela Administração e precedidas das devidas justificativas técnicas e jurídicas, com o objetivo do pleno atendimento ao interesse público.
A prática de formação de preços que prevalecia à época dos fatos não identificava a obrigatoriedade de utilização da Tabela mero SICRO para a formação de preços contratuais, a qual era utilizada como referencial, da mesma forma que outras ferramentas aplicadas para a mesma finalidade.
Assim, no presente caso, há que se ter cautela na atribuição de chancela de sobrepreço, a valores estabelecidos a determinados itens que integram os serviços contratados, que não obstante não serem os mesmos da Tabela SICRO são perfeitamente conformados e compatíveis aos preços de mercado praticados à época da contratação.
Há que se ter o cuidado ao aplicar, aos casos pretéritos, as mesmas convicções, práticas e ferramentas hoje consagradas para a investigação da eficiência, economicidade das contratações formalizadas pela Administração, sempre tendo como preocupação a preservação dos recursos públicos.
Ocorre que, ao contrário dos contratos celebrados após 2010, o mero descumprimento do SICRO, isoladamente considerado, não induz à automática constatação de sobrepreço. Não havia determinação legal ou normativa no sentido da obrigatoriedade de aplicação do SICRO aos contratos públicos.
Desse modo, a constatação de sobrepreço deveria ser aferida no caso concreto, o que, data máxima vênia, não ocorreu no presente caso. Ao longo da instrução da presente Tomada de Contas Especial, da mesma forma que já ocorrera nos autos originais, não houve a comprovação do indigitado sobrepreço.
O valor apontado a título de sobrepreço é o resultado do simples cotejo entre os preços praticados no contrato questionado e os preços SICRO, sendo que o 'quantum' que extrapolou ao constante na referida Tabela foi taxado como 'excessivo'.
Não há no curso da investigação perpetrada por este Eg. Tribunal de Contas nenhum dado objetivo, concreto, inafastável, suficiente para configurar os preços questionados, como sendo excessivos, caracterizando a ocorrência de sobrepreço, passível de ensejar e mesmo justificar a determinada reparação ao erário. Não houve nenhuma tentativa de cotejamento dos preços em evidência com os de outras obras semelhantes, caso contrário, as conclusões seriam outras.
Cumpre observar que tal afirmação não é resultado de mero esforço de argumentação da Embargante, mas vem calcado em entendimento sustentado por esse E. Tribunal de Contas, no Acórdão 11432/2011-TCU-Segunda Câmara, quando, em voto revisor, o Ministro Raimundo Carreiro consignou que 'o melhor parâmetro de comparação de preços referenciais de mercado são as obras similares realizadas em períodos próximos e em regiões circunvizinhas'.
E, concluindo, ressaltou, naquele Julgado, que a necessidade de comparação com outras obras similares e contemporâneas estaria baseada nas seguintes razões:
a) pela fragilidade do Sicro I, em algumas situações, como instrumento único de definição de débito;
b) pela necessidade de averiguar a compatibilidade de preços de obras similares, em data e local de execução; e
c) pela imperiosa relevância de que este Tribunal se manifeste da mesma forma em situações idênticas (três lotes da mesma licitação) .
Em complemento, cumpre asseverar que o princípio da primazia da realidade também foi violado, pelo entendimento expresso no Acórdão embargado, na medida em que, diferentemente do verificado em outras decisões, ignorou as reais características do contrato, tendo em vista que este contemplava em seu objeto a duplicação e reforma de rodovias, em que, por certo, se vislumbram inúmeras diferenças quanto à sua forma de execução, emprego de mão-de-obra e materiais e, consequentemente, nos preços aplicados.
A prevalecer o entendimento esposado pelo V. Acórdão Embargado - que toma direção diametralmente oposta àquela adotada em outros casos contemporâneos apreciados por esta C. Corte de Contas - estar-se-ia contrariando um dos mais caros princípios que conferem confiança às práticas e aos atos administrativos: a segurança jurídica.
Exatamente com tal objetivo, a Lei nº 9.784/99, que regula o processo administrativo no âmbito da Administração Pública Federal, em seu art. 2º, assegura que os procedimentos administrativos, para serem legítimos, deverão atentar para os princípios da segurança jurídica, da legalidade, da moralidade, da proporcionalidade, da racionalidade, dentre outros que expressamente prestigia.
Com o devido respeito, padece de adequação o entendimento de que os preços questionados são superestimados, a ponto de ensejar a sua caracterização como "sobrepreço", fundado no entendimento de que a Administração deveria ter aplicado um índice que somente veio a se tornar obrigatório muitos anos depois da celebração do contrato examinado.
Posto isso, pede-se sejam acolhidos estes Embargos de Declaração para que, suprindo-se a contradição apontada, integre-se o v. aresto com o reconhecimento de que o SICRO somente teve sua obrigatoriedade a partir de 2010, justificativa suficiente a respeito da impossibilidade de presunção para verificação de sobrepreço.
O Acórdão Embargado ao afastar os argumentos expendidos pela Embargante, nas razões que fundamentam seu Recurso de Reconsideração, conclui pela ocorrência do desequilíbrio da equação econômico-financeiro a merecer reparação, mas, não em favor da Recorrente, mas, sim, em favor da Administração Pública. Nesse sentido, parte da premissa de que teria sido a Administração contratante a parte lesada.
Impende ressaltar que não há nenhum questionamento focado na execução dos serviços contratados. Nada está sendo reclamado a título de superfaturamento ou de serviços pagos e não executados. Fosse esse o caso - mas não é - a Embargante teria que demonstrar os serviços efetivamente realizados; os custos efetivamente incorridos e a sua estrita correspondência com os recursos públicos dispendidos. Aí, sim, uma vez constatada a ocorrência de uma ou mais dessas hipóteses, estar-se-ia diante de um fato cuja responsabilidade poderia ser imputada à contratada, e via de consequência, deveria arcar com as consequências de sua ação, que envolveria dolo ou, ao menos, culpa.
II. DA OMISSÃO E CONTRADIÇÃO NA JUSTIFICATIVA DA DOSIMETRIA DO PERCENTUAL APLICADO À MULTA
Advém da Constituição - ou melhor: precede até mesmo a Constituição - as pautas de razoabilidade, de proporcionalidade e de isonomia.
Com o Estado Democrático de Direito, reforçam-se tais diretrizes, que, em casos como o ora em análise, se tornam direito do cidadão e dever do Estado, como assevera PAULO BONAVIDES:
O princípio da proporcionalidade é, em rigor, antiquíssimo. Redescoberto nos últimos duzentos anos, tem tido aplicação clássica e tradicional no campo do Direito Administrativo.
 (...) 
Demais, não constitui tal princípio um direito da liberdade, mas um direito que protege a liberdade; uma garantia fundamental, ou, antes de tudo, um princípio geral de direito. Assim o asseveram, sem tergiversar, aqueles que o estendem a toda atividade do Estado, tanto de ordem administrativa, como jurisdicional ou legislativa, e o fazem sempre reconhecendo-lhe o grau e a dignidade de princípio de Direito Constitucional.
No caso dos autos, em que se tangencia o direito punitivo, com ainda mais ênfase hão de ser observados tais regramentos.
O Estado não pode aplicar penalidades sem a devida justificação do porquê o faz e não é menos importante justificar a medida da pena aplicada, tampouco aplicá-la injustificadamente de maneira desigual.
Ocorre que o valor de multa aplicado à Embargante é desproporcional em relação aos demais responsáveis, aos quais foram aplicadas multas entre R$ 40.000,00 (quarenta mil reais) e R$ 340.000,00 (trezentos e quarenta mil reais) . Já à Embargante foi aplicada a exorbitante multa de R$ 1.000.000,00 (um milhão de reais) !
Conforme se verifica do voto, apenas à Embargante foi fixado um percentual de 30% (trinta por cento) sobre o dano enquanto aos demais 10% (dez por cento) , em razão de aquela ter supostamente manipulado as planilhas orçamentárias.
No entanto, logo no parágrafo seguinte (item 10) , renovada a vênia, o Exmo. Sr. Ministro Relator se contradiz ao afirmar que não só a empresa Camter, ora Embargante, mas também os demais requeridos, teriam dado causa ao dano e, de acordo com o voto, teriam condições de prever que os aditivos contemplariam 'jogo de planilhas'.
Veja-se. Embora supostamente todos teriam causado o pretenso dano e do mesmo modo poderiam prever a dita manipulação, somente um 'responsável' foi escolhido para a multa de R$ 1.000.000,00 (um milhão de reais) - percentual três vezes maior do que aos demais. A desproporcionalidade conduzida em desfavor da Embargante é latente e não deve ser ignorada.
E mais, ainda que a penalidade pecuniária não possa ultrapassar o limite de cem por cento do valor atualizado do dano, a teor do art. 57 da Lei nº 8.443/1992, igualmente verdadeiro é o fato de que sua efetiva aplicação e a medida em que é aplicada exigem justificação (e proporcionalidade) .
Data maxima venia, o percentual da multa aplicada, em torno de 30% do limite previsto em lei e a distribuição que se fez entre os supostos responsáveis exigem motivação expressa, evidenciando a razoabilidade e a proporcionalidade - portanto, a constitucionalidade - da medida imposta.
Consoante a lição de Almiro do Couto e Silva, os princípios da confiança, da boa-fé e da segurança jurídica servem para 'evitar que as pessoas sejam surpreendidas por modificações do direito positivo ou na conduta do Estado, mesmo quando manifestadas em atos ilegais, que possa ferir os interesses dos administrados ou frustrar-lhes as expectativas'.
Também, sob este enfoque, pede-se que sejam acolhidos os Embargos de Declaração para que, suprindo-se a omissão e contradição do v. aresto, caso mantido o entendimento encampado no v. Acórdão, o que se admite apenas pelo amor ao debate, seja atendo o 'indispensável juízo de dosimetria' na aplicação da multa a que alude o art. 57 da Lei nº 8.443/1992."
11.	Fundada nesses argumentos, a empresa Camter Construções "requer e aguarda seja conhecido o recurso, por tempestivo, e provido, no mérito, para que sejam sanados os vícios acima apontados" (peça 302, p. 10) .
	É o Relatório.

8.1. Adriana Barbosa Felix (OAB/DF 32.396), Adriana Buccolo de Oliveira Campos (OAB/SP 176.433), Edgard Hermelino Leite Junior (OAB/SP 92.114 e OAB/PR 38.422), Floriano Dutra Neto (OAB/DF 20.499), Giuseppe Giamundo Neto (OAB/SP 234.412), Laila Abud (OAB/SP 249.243), Márcia Heloisa Pereira da Silva Buccolo (OAB/SP 36.434), Maria Luíza Baillo Targá (OAB/DF 29.880), Mario Rossi Barone (OAB/SP 203.962), Noélle Regina de Oliveira Guerino (OAB/DF 27.017), Renata Santos Barbosa Catão (OAB/SP 205.412-B) e outros, representando Camter Construções e Empreendimentos S.A. (procuração e substabelecimentos às peças 8, 11, 12 e 41);
8.2. Bruno Silva Campos (OAB/DF 17.509), Elísio de Azevedo Freitas (OAB/DF 18.596) e Gustavo Felipe Costa e Silva (OAB/MG 105.657), representando Luís Munhoz Prosel Junior (procuração e substabelecimento às peças 112 e 182);
8.3. Alexander Andrade Leite (OAB/DF 29.136), Breno Luiz Moreira Braga de Figueiredo (OAB/DF 26.291), Eduardo Montalvão Machado (OAB/SP 298.135 e OAB/SE 476-B), Gabriela Veloso Holanda (OAB/DF 60.681), João Paulo Gomes Almeida (OAB/DF 37.155), Luiz Carlos Braga de Figueiredo (OAB/DF 16.010), Marcelo Montalvão Machado (OAB/DF 34.391, OAB/SE 4.187 e OAB/SP 357.553), Natália Peppi Cavakanti (OAB/SP 297.369 OAB/DF 47.471), Natália Souza dos Santos (OAB/DF 41.733), Pedro Teixeira Chaves (OAB/RO 895), Ricardo César Mandarino Barretto (OAB/DF 34.716 e OAB/SP 365.604), Samuel Mezzalira (OAB/SP 257.984), Saul Totuinho Leal (OAB/DF 22.941) e Vivian Fróes Fiuza Rodrigues (OAB/DF 37.093), representando Júlio Augusto Miranda Filho (procuração e substabelecimentos às peças 120, 150, 151 e 276);
8.4. Camilla Hoffmann da Rosa (OAB/RS 82.513), Carolina Corrêa do Amaral Ribeiro (OAB/PR 41.613), Erika Camargo Gerhardt (OAB/RO 1.911 e OAB/SP 137.008), Gustavo Dandolini (OAB/RO 3.205), Luiz Felipe da Silva Andrade (OAB/RO 6.175), Raduan Celso Alves de Oliveira Nobre (OAB/RO 5.893) e Richard Campanari (OAB/RO 2.889), representando Emanuel Leite Borges (procuração à peça 212);
8.5. Michel Fernandes Barros (OAB/RO 1790) e Washington Ferreira Mendonça (OAB/RO 1.946), representando José Ribamar da Cruz Oliveira (procuração à peça 214);

Não atuou.

TOMADA DE CONTAS ESPECIAL. ADEQUAÇÃO DA BR-364/RO, TRECHO CANDEIAS DO JAMARI-RO - PORTO VELHO-RO. SUPERFATURAMENTO EM VIRTUDE DE ADITAMENTOS DE SERVIÇOS COM PREÇOS EXCESSIVOS. CITAÇÃO. REVELIA DE UM DOS RESPONSÁVEIS. REJEIÇÃO DAS ALEGAÇÕES DE DEFESA DOS DEMAIS. CONTAS IRREGULARES. DÉBITO. MULTA. (ACÓRDÃO 1.637/2016-TCU-PLENÁRIO). RECURSOS DE RECONSIDERAÇÃO. CONHECIMENTO. ALEGAÇÕES CENTRADAS NA AUSÊNCIA DE RESPONSABILIDADE E DE CULPA, NA NULIDADE DO ACÓRDÃO RECORRIDO, NA NÃO OBRIGATORIEDADE DE OBSERVÂNCIA DE PREÇOS CONSTANTES DO SICRO, NA OCORRÊNCIA DE DESEQUILÍBRIO ECONÔMICO-FINANCEIRO CONTRATUAL EM FAVOR DA ADMINISTRAÇÃO PÚBLICA E NA DESPROPORCIONALIDADE DA MULTA APLICADA. RAZÕES RECURSAIS INSUFICIENTES PARA ALTERAR O MÉRITO DO JULGADO. RECURSOS CONHECIDOS, MAS IMPROVIDOS QUANTO AO MÉRITO (ACÓRDÃO 2.073/2019-TCU-PLENÁRIO). EMBARGOS DE DECLARAÇÃO OPOSTOS EM FACE DESSA ÚLTIMA DECISÃO. INEXISTÊNCIA DE QUAISQUER DOS VÍCIOS ALEGADOS. EMBARGOS CONHECIDOS, PORÉM REJEITADOS.

TOMADA DE CONTAS ESPECIAL (TCE)

não atuou.

Conforme consignado no Relatório precedente, apreciam-se nesta etapa processual Embargos de Declaração opostos pelo Sr. Júlio Augusto Miranda Filho (peça 300) e pela empresa Camter Construções e Empreendimentos S.A. (peça 302) em face do Acórdão 2073/2019-TCU-Plenário (peça 280) , mediante o qual esta Corte de Contas, ao apreciar Recursos de Reconsideração interpostos por esses dois embargantes (peças 225 e 242) e por outros interessados (peças 226 e 243) contra o Acórdão 1.637/2016 deste mesmo Colegiado (peça 191) , decidiu conhecer daqueles recursos, para, no mérito, negar-lhes provimento.
2.	Quanto à admissibilidade dos declaratórios em tela, considero preenchidos os requisitos constantes do art. 34 da Lei Orgânica deste Tribunal, combinado com o art. 287 do Regimento Interno desta Casa, cabendo, portanto, conhecer dos recursos.
3.	Relativamente ao mérito, manifesto-me, desde já, contrário a quaisquer das pretensões dos embargantes, o que faço pelas razões que passo a aduzir.
4.	Os argumentos apresentados pelo Sr. Júlio Augusto Miranda Filho estão essencialmente centrados na ocorrência de suposta omissão no Acórdão 2073/2019-TCU-Plenário, consubstanciada no fato de que a fundamentação desse decisum, nas palavras do recorrente, "descreveu uma conduta meramente culposa, sendo absolutamente omissa em relação à necessidade de apontar a existência de dolo ou erro grosseiro na conduta (...) para que ele pudesse ser pessoalmente responsabilizado" (peça 300, p. 6, item 13) .
5.	Esclareça-se, inicialmente, que a caracterização de erro grosseiro não é tida pelo TCU como requisito para imputação de débito ao gestor, bastando para isso a configuração de mera culpa. Nesse sentido são, por exemplo, os Acórdãos 2.391/2018, 635/2017, 2.781/2016 e 2.420/2015, só para citar alguns do Plenário do TCU. O próprio precedente colacionado pelo Sr. Júlio Miranda em seus embargos (Acórdão 2860/2018-TCU-Plenário) faz essa ressalva, mostrando-se pertinente e oportuno transcrevê-lo neste voto, in verbis:
"Ocorre que, recentemente, evoluí esse entendimento, ao defender, no voto condutor do Acórdão 2391/2018-TCU-Plenário, que o 'erro grosseiro' de que trata o dispositivo supramencionado [art. 28 do Decreto-Lei 4.657, de 4/9/1942 (Lei de Introdução às Normas do Direito Brasileiro - LINDB) com a redação dada pela Lei 13.655, de 25/4/2018] corresponde à noção de culpa grave. Tal baliza se aplica à atividade sancionatória deste Tribunal, não incidindo sobre a responsabilização por débito, que permanece vinculada à noção de culpa, sem qualquer gradação." (excerto de deliberação extraído dos próprios declaratórios em exame; peça 300, p. 8; negrito não consta no original) 
6.	Embora o Sr. Júlio Miranda não tenha se referido expressamente à necessidade de caracterização de dolo ou erro grosseiro para fins específicos de aplicação de sanção, convém deixar consignado que, segundo jurisprudência que vêm se consolidando neste Tribunal (Acórdãos 2.860/2018 e 2.391/2018, ambos de Plenário) , erro grosseiro seria aquele que poderia ser percebido por pessoa com diligência abaixo do normal, ou seja, que seria evitado por pessoa com nível de atenção aquém do ordinário, consideradas as circunstâncias do negócio. Dito de outra forma, o erro grosseiro é o que decorreu de uma grave inobservância de um dever de cuidado, isto é, que foi praticado com culpa grave, situação que julgo se amoldar perfeitamente à conduta atribuída neste TC Processo 000.630/2012-8 ao Sr. Júlio Miranda.
7.	Esse embargante, conforme reiteradamente destacado nos autos tanto à época da condenação (Acórdão 1637/2016-TCU-Plenário) quanto na fase de Recursos de Reconsideração (Acórdão 2073/2019-TCU-Plenário) , ao assinar a aprovação da 1ª Revisão do Projeto em Fase de Obras (peça 67, p. 16) , deu causa à aditivo contratual em que se configurou jogo de planilha em patente afronta à determinação que havia sido expedida ao Departamento Nacional de Infraestrutura de Transportes (DNIT) pelo Acórdão 1245/2004-TCU-Plenário, o que se amolda perfeitamente ao conceito de culpa grave ou erro grosseiro.
8.	Sem razão, portanto, esse embargante.
9.	Igualmente sem razão a embargante Camter Construções e Empreendimentos S.A., cujos argumentos estão focados na ocorrência de supostas omissões e contradições do Acórdão 2073/2019-TCU-Plenário relativamente aos parâmetros de quantificação do débito e à dosimetria da pena de multa imposta àquela contratada.
10.	Trata-se, na verdade, de mera tentativa de se rediscutir o mérito da condenação havida nestes autos, o que não se coaduna com a via estreita dos embargos declaratórios, segundo pacífica jurisprudência pátria. Nesse sentido, cito os Acórdãos 2.909/2017, 2.608/2017 e 2.367/2017 proferidos pelo Plenário desta Corte de Contas, podendo ser mencionados também alguns precedentes do Supremo Tribunal Federal, quais sejam, ACO 1062 AgR-ED-ED/DF de 20/4/2017, Inq 3983 ED/DF de 2/6/2016 e ACO 312 ED/BA de 7/10/2015, todos de Plenário.
11.	Em respaldo à afirmação de que, na presente etapa processual, a empresa Camter Construções almeja nada mais que rediscutir o mérito da condenação que lhe foi imposta neste TC Processo 000.630/2012-8, lanço mão de alguns excertos do Relatório e do Voto que fundamentam o Acórdão 2073/2019-TCU-Plenário, dos quais se depreende que as duas questões tangenciadas pela referida embargante foram devidamente enfrentadas naquela assentada:
Relatório do Acórdão 2073/2019-TCU-Plenário:
"Inicio este Relatório transcrevendo, com alguns ajustes de forma e fundamentado no inciso I do § 3º do art. 1º da Lei 8.443, de 16/7/1992, parte da instrução elaborada no âmbito da Secretaria de Recursos deste Tribunal de Contas (Serur) e autuada como peça 268:
' (...) 
9. Observância dos preços constantes do Sicro.
9.1. Argumenta a empresa contratada, ora recorrente, que à época da contratação e das alterações contratuais tidas por esta Corte como irregulares não era obrigatória a observância do Sicro nas licitações promovidas pela Administração Pública, de modo que se faria necessária, para a apuração de supostos sobrepreços, a análise dos valores contratados, o que afirma nunca ter sido realizada pelo Tribunal, de modo que se presumem adequados os preços contratuais.
Análise
9.2. Sem razão a recorrente. O fato de a Lei de Diretrizes Orçamentárias ter instituído a observância dos preços constantes do Sicro a partir do exercício de 2010 não tem o condão de tornar os preços dele constantes em anos anteriores não condizentes com os valores de mercado.
9.3. Nesse sentido, embora a obrigatoriedade de se observar os preços do Sicro só tenha sido positivada em 2010, tal parâmetro de preços vinha sendo utilizado pelo DNIT e por esta Corte de Contas desde, pelo menos, 2004, ano da prolação do Acórdão 296/2004-TCU-Plenário.
9.4. Outrossim, conforme já decidido por esta Corte (Acórdão 3003/2014-TCU-Plenário) , a utilização do Sicro como referencial de preços de obras rodoviárias independe de previsão legal.
9.5. Também sobre tais argumentos esta Corte acompanhou o Voto que fundamenta o acórdão vergastado no qual assim se decidiu:
100. Há muito este Tribunal adota o Sicro como parâmetro de verificação de custos de obras rodoviárias, afigurando-se dentro dos contornos de legalidade e de aferição da economicidade da contratação, pois se trata de um sistema oficial. Por isso, não cabe alegar situação de insegurança jurídica quanto ao uso do sistema.
101. Nos processos de fiscalização de obras, presume-se que os referenciais oficiais da Administração refletem os preços de mercado, razão pela qual podem e devem ser considerados para a análise de adequação de preços e apuração de eventual sobrepreço ou superfaturamento.
10. Desequilíbrio econômico-financeiro.
10.1. Sustenta a recorrente, então contratada, que, ao contrário do que concluiu esta Corte, o desequilíbrio econômico-financeiro ocorreu em favor da Administração Pública. Para tanto, afirma que os quantitativos foram acrescidos pela Administração Pública e que as obras ficaram paradas também por exigência da contratante, o que lhe gerou aumento de custos que não devem ser por ela custeados.
10.2. Ademais, a recorrente cita precedente desta Corte no sentido de se exigir a efetiva comprovação de aumento de custos da contratada para que a Administração Pública possa proceder a revisão dos valores contratuais em favor do particular.
Análise
10.3. Os argumentos não merecem prosperar. Eventual aumento de custos da recorrente em virtude de fatos atribuídos ao DNIT devem ser objeto de questionamentos junto às instâncias competentes, não tendo esta Corte a atribuição de tutelar interesses privados.
10.4. Há de se ressaltar, ainda, que a alegação é desprovida de qualquer elemento fático ou jurídico que busque comprová-la, havendo apenas afirmações lançadas pela recorrente.
11. Variações normais de preços.
11.1. Sustenta a recorrente que a jurisprudência desta Corte, à época dos fatos tratados nos presentes autos, era firme no sentido de se aceitar diferenças de preços de até 5% como variação normal do mercado, de modo que os preços por ela cotados na licitação, ainda que superiores aos praticados no mercado e constantes do Sicro, devem ser aceitos pela Administração Pública.
11.2. Cita, para corroborar seu entendimento, 'recentíssima orientação da Corte' na qual o recorrente afirma que o Tribunal acatou a tese de que diferenças de preços de até 5% não seriam necessariamente tratadas como superfaturamento.
Análise
11.3. Inicialmente cabe esclarecer que o que a recorrente cita como 'recentíssima orientação da Corte' na verdade se trata de trecho do Voto que fundamenta o próprio acórdão recorrido e que, obviamente, refuta a tese da variação de preços normal de mercado em casos de jogo de planilhas.
11.4. Como foi citado pelo próprio recorrente em sua peça, segue o trecho do voto que refuta a tese defendida:
91. Também não merece prosperar a alegação de que o superfaturamento apurado equivaleria ao percentual de cerca 5% do valor global do contrato, o que significaria uma variação dos preços de mercado. Entendo que há uma confusão conceitual em tal alegação que deve de pronto ser esclarecida, pois os precedentes do TCU que utilizaram tal raciocínio o fizeram ao tratar de sobrepreço por preços excessivos, em particular, nas condições originalmente contratadas. Nesse sentido, cito o Acórdão 2333/2011-TCU-Plenário. Outros tipos de dano, tal como o superfaturamento por serviços não-executados ou o superfaturamento por jogo de planilha, tal como o caso que ora se examina, não admitem a mesma tese.
92. Enfatizo, ainda assim, que me parece mais acertada a linha adotada em recentes julgados desta Corte de Contas, a exemplo dos Acórdão 1055/2012-TCU-Plenário e 3.095/2014-Plenário, que rejeitam veementemente a alegação de que deva ser admitido qualquer percentual de sobrepreço. Não existe percentual tolerável de sobrepreço global, de forma que somente é admissível contratar obras por valores superiores aos correspondentes obtidos nos sistemas referenciais de preço oficiais se presentes condições extraordinárias, devidamente justificadas no procedimento administrativo, o que não se verifica no presente caso.
93. Importa esclarecer ainda que a imprecisão existente em alguns orçamentos de obras não guarda relação com erro ou fraude. Vale dizer, não há percentual admissível para esses dois últimos. Ilustro tal entendimento com as recentes fraudes que têm sido descortinadas no âmbito da Operação Lava Jato, a qual já considero o maior escândalo de corrupção da história brasileira, em que é narrado o pagamento de propinas de 3% dos valores contratados no esquema. Nesse cenário, não se pode admitir um percentual de 5% de sobrepreço, em particular quando decorre da manipulação deliberada das planilhas orçamentárias da obra e da inclusão de novos serviços que não passaram pelo crivo de um processo licitatório.
12. Proporcionalidade da multa aplicada à então contratada.
12.1. Sustenta a empresa Camter Construções e Empreendimentos S.A. que a multa a ela aplicada, em confronto com as demais penalidades impostas pelo Tribunal nos presentes autos, se mostra absolutamente desproporcional.
12.2. Para tanto, a recorrente recorre às suas conclusões quanto aos argumentos já apresentados, afirmando não ter cometido qualquer irregularidade e não ter se beneficiado ilicitamente à custa do erário, além de afirmar que o próprio acórdão recorrido conclui que a recorrente não teria agido com dolo ou culpa.
12.3. Cita, ainda, doutrina e jurisprudência desta Corte que julga beneficiá-la.
Análise
12.4. Novamente iniciando-se a análise pelo precedente citado pelo recorrente, cabe esclarecer que por meio do Acórdão 1864/2016-TCU-Plenário o valor da multa imputada pelo Tribunal foi reduzida em virtude da redução do valor do débito, em nada se relacionando à alegada ausência de proporcionalidade.
12.5. Ademais, a fixação do valor da multa imposta pelo Tribunal com base no art. 57 da Lei 8.443/1992 deve ser arbitrada em montante de até 100% do valor atualizado do débito, de modo que a multa imposta à recorrente não extrapolou esse patamar.
12.6. Deve a multa, ainda, guardar relação com a gravidade das irregularidades praticadas pelos responsáveis, de modo que, para cada um dos agentes envolvidos nas irregularidades, deve o Tribunal fixar multa compatível com sua conduta. Nesse sentido, sendo a contratada a destinatária dos pagamentos efetuados com superfaturamento decorrente de jogo de planilhas, o que somente ocorre por conta da variação desarrazoada dos preços dos itens contratadas por ela fixados na fase de licitação, a aplicação de multa em valor superior ao arbitrado para os demais responsáveis, no presente caso, está devidamente justificada.
 (...) '
É o Relatório."
Voto do Acórdão 2073/2019-TCU-Plenário:
"9. (...) permito-me lançar mão do seguinte excerto do Voto proferido pelo ilustre relator a quo, Ministro Benjamin Zymler, como fundamento para o desfecho processual dado a esta TCE ao ser proferido o Acórdão 1637/2016-TCU-Plenário, ora recorrido:
' (...) 
64. Com relação ao primeiro argumento [da empresa Camter Construções e Empreendimentos S.A.], reconheço que o Sicro só foi positivado como critério referencial de custos de empreendimentos de infraestrutura de transporte, contando com o aporte de verbas federais, a partir da publicação da LDO de 2010. Porém, não se pode olvidar que tal sistema referencial já era empregado pelo DNIT muito antes disso para compor o orçamento-base de suas licitações.
65. Nesse ponto, já abro um parêntese para demonstrar a improcedência dos dois argumentos seguintes da empresa, que alega haver inconsistências no Sicro e que tal sistema não seria adequado para avaliar os custos de uma obra de duplicação rodoviária. Ora, se o DNIT utilizou tal sistema na licitação que resultou no Contrato 22.1.0.00.0001/2002-DNIT, assim como em centenas de outros certames de obras de duplicação rodoviária, é porque a alegação apresentada pela defendente não tem fundamento. Afinal, o próprio órgão responsável pela implantação, conservação e realização de melhorias em toda a malha rodoviária federal, com todo o seu quadro técnico e experiência acumulada, é o gestor do sistema e tem promovido melhorias nos seus conceitos e composições de custo unitário há décadas.
66. O TCU também adota o Sicro como parâmetro em auditorias de obras rodoviárias desde 1999 para avaliar a economicidade das contratações, nos termos do art. 70, caput, da Constituição Federal. Nesse sentido cito incontáveis julgados deste Tribunal, a exemplo dos Acórdãos Plenários 2.062/2007, 2.046/2008, 1.936/2007, 438/2008, 1.606/2008, 1.824/2006, 396/2008, 278/2008, 1.923/2004, 517/2003, 2.084/2004, 2.631/2007, 1.564/2003-P, 136/2008, 583/2003, 1.199/2004, 539/2005, 1.928/2004, 278/2008, 1.019/2007, 1.650/2006, 355/2007, 1.622/2006 e 642/2009.
67. Data maxima venia, os precedentes do TCU trazidos pela defesa da Camter, que, no entender da defendente, reconheceriam inconsistências no Sicro, estão citados fora do contexto. A Decisão 1.088/2001 apenas admitiu preços acima dos constantes no citado sistema referencial em face das particularidades da obra. Já o Acórdão 2013/2004-TCU-Plenário, observando que o certame havia sido processado com 33% de desconto em relação ao Sicro, determinou que fosse utilizada a média das propostas das licitantes para efeitos de celebração de aditivos. Nesse julgado, se alguma inconsistência foi apontada no Sicro, fui uma suposta superestimativa dos valores referenciais, o que demonstra o conservadorismo no seu emprego como parâmetro de avaliação pelo TCU. Por fim, no Acórdão 11432/2022-TCU-Segunda Câmara, a tese do voto revisor, que apontava inconsistências no Sicro, foi derrotada.
68. Procede a afirmação de que o uso de tabelas de custo não pode ocorrer de forma indiscriminada, sem observância das particularidades da obra. Porém, eventuais ajustes considerados necessários pelos interessados em contestar os valores dispostos em tais tabelas somente são possíveis de serem aceitos mediante justificativas técnicas adequadas e fundamentadas que respaldem a adoção de outros valores, superiores aos apontados nos referidos sistemas, seja pelas peculiaridades da obra ou de seu projeto, seja diante de outras razões técnicas não consideradas no contexto de execução. Não bastam justificativas genéricas, como as que ora se apresentam.
69. Conforme jurisprudência do TCU, os sistemas referenciais oficiais da Administração, como todo documento público, gozam de presunção de veracidade e de legitimidade, ou seja, refletem os preços de mercado, razão pela qual podem e devem ser considerados para a análise de adequação de preços e apuração de eventual superfaturamento. Compete aos responsáveis comprovarem alegações em contrário a partir de elementos fáticos que demonstrem a inadequação ou a necessidade de adequação dos preços extraídos de sistemas de referência.
70. Nesse aspecto, diversos argumentos apresentados pelos responsáveis em etapas processuais anteriores foram acolhidos e considerados no último comparativo de preços realizado pelo Tribunal, conforme se depreende da leitura do detalhado voto condutor do Acórdão 1329/2009-TCU-Plenário, de relatoria do eminente Ministro Augusto Nardes. (...) :
 (...) 
71. Assim, fica demonstrado que, ao contrário do alegado, a utilização do Sicro pelo Tribunal para avaliar os preços dos serviços contratados foi pautada pelo conservadorismo e considerou diversas particularidades da obra, inclusive o fato de que os serviços se referiam a uma duplicação/restauração de rodovia, e não a uma obra de construção rodoviária.
 (...) 
74. Outrossim, enfatizo que a utilização somente de composições de restauração rodoviária pelo relator, no âmbito do Acórdão 1329/2009-TCU-Plenário, produziu premissas muito conservadoras, pois, ainda que parte do objeto contratado seja restauração da via existente, outra parte se refere aos serviços de duplicação, os quais são caracterizados pela implantação de nova via, adjacente à existente, se assemelhando a uma típica obra de construção rodoviária.
 (...) 
119. Portanto, alinho-me parcialmente ao exame procedido pela unidade técnica, o qual foi acolhido com pequenos ajustes pelo MP/TCU, e entendo que a empresa Camter Construções e Empreendimentos S.A. e os Srs. José Ribamar da Cruz Oliveira, Mauro Ernesto Campos Lima, Luís Munhoz Prosel Júnior, Emanuel Leite Borges e Júlio Augusto Miranda Filho devem ter as contas julgas irregulares e serem condenados ao pagamento dos débitos apurados.
120. Considerando a gravidade das infrações cometidas pelos responsáveis, reputo adequada a aplicação individual de multas previstas no art. 57 da Lei Orgânica do TCU, as quais fixo individualmente nos montantes discriminados na tabela a seguir:
	Responsável
	Valor da Multa

	José Ribamar da Cruz Oliveira
	R$ 40.000,00

	Mauro Ernesto Campos Lima
	R$ 340.000,00

	Luís Munhoz Prosel Júnior
	R$ 340.000,00

	Emanuel Leite Borges
	R$ 300.000,00

	Júlio Augusto Miranda Filho
	R$ 300.000,00

	Camter Construções e Empreendimentos S.A.
	R$ 1.000.000,00

121. Esclareço que fixei o valor da multa de cada responsável em montante aproximadamente equivalente a 10% do valor atualizado do dano, com exceção da multa imposta à empresa Camter Construções e Empreendimentos S.A., a qual foi fixada em cerca de 30% do valor atual do débito, em virtude da prática de manipulação da planilha orçamentária da obra, conforme apresentado nesta proposta de deliberação.'
10. Depreende-se desse trecho do Voto condutor do Acórdão 1637/2016-TCU-Plenário que, além da empresa Camter Construções, executora do Contrato 22.1.0.00.0001/2002, também deram causa ao prejuízo apurado neste processo - sopesado obviamente o envolvimento de cada um - os Srs. José Ribamar, Júlio Miranda e Luís Munhoz, ora recorrentes, e os Srs. Emanuel Leite Borges e Mauro Ernesto Campos Lima, seja na condição de signatários dos dois termos aditivos que causaram desequilíbrio econômico-financeiro à referida avença (peça 29, p. 186-196 e 230-232) , seja na função de coordenadores que aprovaram os pareceres técnicos (peça 29, p. 164 e 220) e/ou as respectivas revisões de projeto (peça 67, p. 16; e peça 68, p. 13) que precederam aqueles aditivos contratuais, pois todos esses agentes tinham plenas condições de prever que aqueles dois aditivos contratuais contemplariam  'jogo de planilha ' em desfavor do Erário e em patente descumprimento ao Acórdão 1245/2004-TCU-Plenário.
11. Esse mesmo excerto de Voto, aliás, em seus dois últimos parágrafos (120 e 121) , explica o critério de dosimetria proposto pelo relator a quo e acolhido por este Plenário para fins de fixação das multas aplicadas nesta TCE, não havendo que se falar, destarte, contrariamente ao que sustenta a recorrente Camter Construções, em desproporcionalidade da pena pecuniária a ela imposta se comparada com as sansões dirigidas aos demais responsáveis condenados em débito.
12. Não vislumbro, portanto, motivação para se reformar o Acórdão 1637/2016-TCU-Plenário, devendo este Tribunal, por conseguinte, negar provimento aos Recursos de Reconsideração em análise."
12.	A simples leitura desses fundamentos do Acórdão 2073/2019-TCU-Plenário evidencia o mero inconformismo da empresa Camter Construções em relação à mencionada deliberação e a tentativa dessa recorrente de se rediscutir o mérito da condenação havida nestes autos, o que, conforme ressaltado alhures com base em pacífica jurisprudência pátria, não se coaduna com a via estreita dos embargos declaratórios.
13.	Nossa jurisprudência, aliás, também se encontra pacificada quanto à desnecessidade de o relator enfrentar todos os argumentos expendidos pelo defendente, devendo apenas fundamentar a proposta de decisão atendo-se aos elementos essenciais do processo, como foi o caso destes autos, em que os elementos substanciais relacionados à irregularidade apontada foram suficientemente discutidos, na amplitude e na profundidade necessárias para a perfeita formação da convicção do órgão julgador, contendo a decisão embargada os necessários fundamentos pelos quais esta Corte decidiu a questão que lhe foi submetida.
14.	Permito-me, por fim, esclarecer à empresa Camter Construções que sua apenação com multa proporcionalmente maior à que foi aplicada aos agentes do DNIT condenados neste TC Processo 000.630/2012-8 não se mostra desarrazoada, pois a manipulação de planilha orçamentária - conduta imputada àquela contratada - me parece realmente digna de maior reprimenda do que o ato omissivo subsequente atribuído aos demais responsáveis em epígrafe, consubstanciado na não detecção da aludida manipulação.
	Ante o exposto, VOTO por que o Tribunal adote o acórdão que ora submeto ao Colegiado.
TCU, Sala das Sessões Ministro Luciano Brandão Alves de Souza, em 27 de novembro de 2019.
AROLDO CEDRAZ 
Relator